臺灣新北地方法院民事判決
111年度重訴字第265號
原      告  陳秋恒  
訴訟代理人  蔡富強律師
被      告  吳昇曉  
上列當事人間請求分割共有物事件，經本院於民國111年8月26日
言詞辯論終結，判決如下：
    主  文
一、兩造共有如附表一所示之不動產應變賣分割，由兩造各分配
    價金二分之一。
二、兩造共有如附表二所示之不動產應變賣分割，由原告分配價
    金百分之九十七、被告分配價金百分之三。　　
三、訴訟費用由原告負擔百分之九十二，餘由被告負擔。　　
    事實及理由
一、原告主張：
  ㈠附表一所示不動產為兩造所共有，兩造應有部分詳如附表一
    所示，該不動產並無不能分割之情事，兩造亦無不分割之約
    定，惟兩造無法達成分割協議，故原告依民法第823條第1項
    及第824條規定，請求裁判分割附表一所示不動產，原告主
    張分割方法為變價分割，由兩造各分配1/2價金。
　㈡附表二所示不動產為兩造所共有，兩造應有部分詳如附表二
    所示，該不動產並無不能分割之情事，兩造亦無不分割之約
    定，惟兩造無法達成分割協議，故原告依民法第823條第1項
    及第824條規定，請求裁判分割附表二所示不動產，原告主
    張分割方法為變價分割，由原告分配價金97/100、被告分配
    價金3/100。　
　㈢並聲明：
　1.兩造共有附表一所示不動產應予分割。原告主張分割方法為
    變價分割，由兩造各分配1/2價金。
　2.兩造共有附表二所示不動產之應予分割。原告願意變價分割
    。
二、被告則主張：
　㈠附表一所示1樓建物及附表二所示2樓建物之共有部分3520建
    號，其位置及面積都是屬於1樓室內平面，是屬於公設，附
    表一所示1樓建物登記3520建號持分是99/100，附表二所示2
    樓建物登記3520建號持分是1/100，如果原告願意就3520建
    號做分管契約，則被告願附條件承買附表一之不動產，所附
    的條件就是3520建號要約定由被告分管，這樣被告就同意附
    條件買附表一之不動產，由原告買附表二之不動產，價格雙
    方再談。
　㈡附表一、附表二所示建物所在的這個大樓是裕建華廈大樓，
    原告是被告的二嫂，而這個大樓是被告與被告父母親拼出來
    的，被告在臺灣新北地方法院有另案提起返還不當得利訴訟
    審理中（111年度訴字第1742號）。附表一之1樓建物，於10
    7年8 月1日起至110年12月31日止，全部是原告之配偶就是
    前所有權人吳明偉即裕建行所占用。1樓建物現狀是，被告
    有跟吳明偉說要出租，被告有請吳明偉清空給被告，被告在
    111年1月1日出租給第三人。附表二之2樓建物現在是原告在
    使用。原告使用該建物41個月，被告提出被告也要使用41個
    月。就是因為原告先主張分割變賣，被告才不得已要提出被
    告也要使用41個月的主張。被告主張要從111年1月1日起使
    用41個月，原告才可以主張分割，這是被告主張的分割期限
    。
　㈢如果原告堅持要變價分割，被告堅持附表一與附表二之不動
    產要分標拍賣，1、2樓不可以併案拍賣。且被告還是主張被
    告的期限要41個月才能分割。　　
　㈣答辯聲明：原告之訴駁回。
三、本院之判斷：
　㈠按各共有人，除法令另有規定外，得隨時請求分割共有物。
    但因物之使用目的不能分割或契約訂有不分割之期限者，不
    在此限，民法第823條第1項定有明文。查附表一、附表二所
    示之不動產為兩造共有，兩造登記應有部分詳如附表一、附
    表二所示。此有上開不動產登記第一類謄本附卷可證（見本
    院重訴字卷第47至57頁），而堪認定。又附表一、附表二所
    示之不動產並無因物之使用目的而有不能分割之情形，且兩
    造並無訂有不分割之期限，此經兩造陳明在卷（見本院重訴
    字卷第43頁）。另附表一之建物（原告與被告應有部分各1/
    2）如併同附表一之土地（原告與被告應有部分各24/1000）
    為處分移轉，無違反民法第799條第4、5項、公寓大廈管理
    條例第4條第2項規定；附表二之建物（原告應有部分97/100
    、被告應有部分各3/100）如併同附表二之土地（原告應有
    部分152/1000、被告應有部分各5/1000）為處分移轉，無違
    反民法第799條第4、5項、公寓大廈管理條例第4條第2項規
    定，此有新北市三重地政事務所111年8月4日新北重地登字
    第1116162650號函附卷可稽（見本院重訴字卷第99至100頁
    ）。是原告依民法第823條第1項之規定，訴請裁判分割附表
    一之不動產，以及訴請裁判分割附表二之不動產，於法即均
    無不合。被告雖辯稱：原告曾使用1樓建物41個月，被告提
    出也要從111年1月1日起使用41個月，原告才可以主張分割
    ，這是被告主張的分割期限等語，然此為被告於另案得否向
    原告或原告前手請求不當得利返還之問題，被告所主張之41
    個月分割期限，並非兩造間所為不分割期限之約定，是被告
    辯稱於該41個期限屆至前，原告不得主張分割云云，於法無
    據，而無可採。
  ㈡次按「共有物之分割，依共有人協議之方法行之。」、「分
    割之方法不能協議決定，或於協議決定後因消滅時效完成經
    共有人拒絕履行者，法院得因任何共有人之請求，命為下列
    之分配：以原物分配於各共有人。但各共有人均受原物之
    分配顯有困難者，得將原物分配於部分共有人。原物分配
    顯有困難時，得變賣共有物，以價金分配於各共有人；或以
    原物之一部分分配於各共有人，他部分變賣，以價金分配於
    各共有人。」民法第824條第1、2項定有明文。本件原告主
    張就附表一所示不動產以變賣後分配價金之方式分割，由兩
    造各分配1/2價金；附表二所示不動產原告原主張原物全部
    分配與原告，由原告按市價補償被告3/100價金，嗣變更主
    之願意以變賣後分配價金之方式為分割（見本院重訴字卷第
    105頁）。被告則稱：如果原告堅持要變價分割，被告堅持1
    、2樓要分標拍賣，不可以併案拍賣等語（見本院重訴字卷
    第105頁）。原告則表示同意1、2樓分標拍賣，不能併案拍
    賣（見本院重訴字卷第105頁）。而查，附表一所示1樓建物
    為7層樓鋼筋混凝土造建築之第1層（見本院重訴字卷第47頁
    建物登記謄本），現況為被告出租與第三人使用，此經兩造
    陳明在卷（見本院重訴字卷第42至43頁）。附表二所示2樓
    建物為同一棟7層樓鋼筋混凝土造建築之第2層（見本院重訴
    字卷第49頁建物登記謄本），現況為原告占有使用，亦經兩
    造陳明在卷（見本院重訴字卷第42至43頁）。又原告稱1、2
    樓無內梯相通，是各自獨立之建物等語（見本院重訴字卷第
    42頁）。是倘將附表一所示建物依兩造應有部分比例各1/2
    原物分割為二以上等份，將附表二所示建物依兩造應有部分
    比例97/100、3/100原物分割為二以上等份，均將有損該建
    物之完整性，破壞原建物之結構，且原物分割後兩造將無各
    自獨立之門戶出入，亦勢必破壞原建物之使用現狀，造成日
    後使用上之困難，致無法發揮該建物經濟上之利用價值，是
    附表一之不動產以原物分割、附表二之不動產以原物分割，
    皆顯有困難。另如將附表一之不動產原物全部分配與被告，
    再由被告以價金補償原告；將附表二之不動產原物全部分配
    與原告，再由原告價金補償被告，則因兩造對補償金額有爭
    議，且被告要求將需將共有部分3520建號全部約定由其分管
    一節，原告亦表示不同意（見本院重訴字卷第104頁），是
    此分割方案，亦無可採。本院斟酌前述因素及兩造均不反對
    附表一之不動產與附表二之不動產以分標方式變價分割，即
    附表一之不動產與附表二之不動產分別變價（分標拍賣）分
    配價金等情，認將附表一所示不動產變賣分割，由兩造各分
    配價金1/2；附表二所示不動產變賣分割，由原告分配價金9
    7/100、被告分配價金3/100；以及附表一之不動產與附表二
    之不動產分別變賣，不合併變賣之分割方式，可保持附表一
    之不動產與附表二之不動產之完整，且依民法第824條第7項
    規定，「變賣共有物時，除買受人為共有人外，共有人有依
    相同條件優先承買之權，有二人以上願優先承買者，以抽籤
    定之。」。故附表一之不動產與附表二之不動產如分別變賣
    分割，將來執行法院分標拍賣時，每一共有人均有依相同拍
    賣條件優先承買之權。又透過執行法院經由鑑價、詢價程序
    後，再定出最低拍賣價格為拍賣之執行程序，則附表一、附
    表二之不動產如值高價，經應買人競相出價，自可得公平之
    價格賣出，對未能買得之共有人，亦可獲分配合理之金錢，
    對全體共有人均屬有利。因此，採擇作為本件附表一、附表
    二所示不動產之分割方法，最為公平適當。
四、從而，本院認兩造共有如附表一所示不動產以變賣分割，由
    兩造各分配價金二分之一；兩造共有如附表二所示不動產以
    變賣分割，由原告分配價金百分之九十七、被告分配價金百
    分之三，最為適當。爰判決如主文第一、二項所示。
五、末按分割方法乃具非訟事件之性質，本院斟酌何種分割方法
    較能增進共有物之經濟效益，並兼顧全體共有人之利益，以
    決定適當之分割方法，不因何造起訴而有不同，故關於本件
    訴訟費用負擔，如全部由被告負擔，將顯失公平，爰依民事
    訴訟法第80條之1規定，命兩造按其等就附表一、二不動產
    應有部分換算而得之比例負擔之，如主文第三項所示。
結論，本件原告之訴為有理由，依民事訴訟法第80條之1，判決
如主文。 　
中　　華　　民　　國　　111 　年　　9 　　月　　16　　日
                  民事第八庭    法　官　黃信樺
以上正本係照原本作成
如對本判決上訴，須於判決送達後20日內向本院提出上訴狀。如
委任律師提起上訴者，應一併繳納上訴審裁判費。 
中　　華　　民　　國　　111 　年　　9 　　月　　16　　日
                                書記官　楊振宗
附表一：
編號 不動產 應有部分比例 1 新北市○○區○○○段○000地號土地 原告陳秋恒應有部分24/1000、被告吳昇曉應有部分24/1000。 2 新北市○○區○○○段○0000○號建物（門牌號碼：新北市○○區○○○路00號1樓）（含共有部分建號3519、3520、3521） 原告陳秋恒應有部分1/2、 被告吳昇曉應有部分1/2。 

附表二：
編號 不動產 應有部分比例 1 新北市○○區○○○段○000地號土地 原告陳秋恒應有部分152/1000被告吳昇曉應有部分5/1000。 2 新北市○○區○○○段○0000○號建物（門牌號碼：新北市○○區○○○路00號2樓）（含共有部分建號3519、3520、3521） 原告陳秋恒應有部分97/100、 被告吳昇曉應有部分3/100。